臺灣花蓮地方法院民事裁定
110年度輔宣字第13號
聲  請  人  甲○○  

相  對  人  乙○○  

上列聲請人聲請監護宣告事件，本院裁定如下：
    主  文
宣告乙○○（女、民國00年0月00日生、身分證統一編號：Z000000
000號）為受輔助宣告之人。
選定甲○○（女、民國00年0月00日生、身分證統一編號：Z000000
000號）為受輔助宣告人乙○○之輔助人。
程序費用由受輔助宣告之人負擔。
    理  由
一、聲請意旨略以：聲請人甲○○為相對人乙○○之女，相對人因天
    生瘖啞，致其意思表示或受意思表示能力受損，爰依法聲請
    對相對人為監護宣告，併選定聲請人為其監護人；但若相對
    人未達受監護宣告之程度，則聲請對相對人為輔助宣告等語
    。
二、監護或輔助宣告之部分：
㈠、按對於因精神障礙或其他心智缺陷，致其為意思表示或受意
    思表示，或辨識其意思表示效果之能力，顯有不足者，法院
    得因本人、配偶、四親等內之親屬、最近一年有同居事實之
    其他親屬、檢察官、主管機關或社會福利機構之聲請，為輔
    助之宣告，民法第15條之1第1項定有明文。次按，法院對 
    於監護宣告之聲請，認為未達應受監護宣告之程度，而有輔
    助宣告之原因者，得依聲請或依職權以裁定為輔助之宣告，
    家事事件法第174條第1項亦有明文。
㈡、經查，聲請人為相對人之女，有戶籍謄本在卷可稽（見卷第6
    3頁），本件聲請與法相符，先予敘明。本院在鑑定人即國
    軍花蓮總醫院李秉信醫師前訊問相對人，審驗相對人之心神
    狀況，相對人乘坐輪椅，意識清醒，但無法以言語回應法院
    詢問，但會以手勢表示其聽不到等情，有本院訊問筆錄在卷
    可稽（見卷第117-124頁）。復依該院函覆之鑑定報告書略
    以：相對人疑似智能不足，其自出生起即雙側耳聾，未曾就
    學，完全不識國字或數字，無法書寫姓名，無口語能力，雖
    會以手勢表達需求，但僅親近家人可以理解，也無辨別他人
    話語或手勢之能力。相對人現與聲請人同住，中風後左側肢
    體乏力，易跌倒，目前洗澡如廁需他人協助。相對人生命徵
    象穩定，雙耳聽力完全缺損，注意力不集中，有眼神接觸，
    態度配合，情緒平穩，無自發言語，可與聲請人以手勢溝通
    ，但無法精確理解及回答問題。認知功能部分，定向感缺損
    ，判斷力、抽象思考、記憶力及計算能力均無法配合施測。
    相對人無法從事較複雜之工具性日常生活活動，無法求職或
    應聘，無計算能力，對金錢數額及用途皆無概念，幾乎無經
    濟活動及管理處分財產之能力。其人際互動受限，無傳遞與
    表達具複雜社會性活動之能力。鑑定結果：相對人有精神障
    礙，其為意思表示或受意思表示，或辨識其意思表示之效果
    ，顯有不足，預後不佳，無回復可能性等情，有該院110年1
    1月12日醫花醫勤字第1100011812號函覆之精神鑑定報告書
    附卷可佐（見卷第137-145頁）。綜上，相對人雖因疑似智
    能不足、雙側耳聾，致其認知功能受損，但尚非完全不能為
    意思表示、受意思表示或不能辨識其意思表示之效果，未達
    應受監護宣告之程度，堪以認定。惟相對人對外在事務判斷
    能力、為意思表示及受意思表示、辨別意思表示效果之能力
    ，顯有不足，仍有受輔助之必要，爰依聲請為輔助之宣告。
三、選任輔助人之部分：
㈠、按受輔助宣告之人，應置輔助人；法院為輔助之宣告時，應
    依職權就配偶、四親等內之親屬、最近一年有同居事實之其
    他親屬、主管機關、社會福利機構或其他適當之人選定一人
    或數人為輔助人；法院選定輔助人時，應依受輔助宣告之人
    之最佳利益，優先考量受輔助宣告之人之意見，審酌一切情
    狀，並注意下列事項：受輔助宣告之人之身心狀態與生活及
    財產狀況、受輔助宣告之人與其配偶、子女或其他共同生活
    之人間之情感狀況、輔助人之職業、經歷、意見及其與受輔
    助宣告之人之利害關係，民法第1113條之1第1項、第2項準
    用民法第1111條及第1111條之1 定有明文。且法院為審酌受
    輔助宣告人之最佳利益，得徵詢主管機關或社會福利機構之
    意見，請其進行訪視或調查，並提出報告及建議；輔助宣告
    之裁定，應同時選定輔助人，並附理由；法院為前項之選定
    前，應徵詢被選定人之意見，家事事件法第178條第2項準用
    第106條第1項及第168條第1項、第2項亦有明文。
㈡、本院依職權囑託花蓮縣政府委託維安社會工作師事務所進行
    訪視，其函覆略以：聲請人為相對人之女，相對人子女互動
    良好，目前由聲請人擔任相對人之主要照顧者，相關照顧費
    用由相對人之子每月匯款至聲請人帳戶，若不夠則由聲請人
    配偶支應。本次聲請動機係為申請印鑑證明，因相對人意思
    表示不全，聲請人與家中成員討論後提出本件聲請。聲請人
    目前身心狀況良好，未來繼續擔任相對人主要照顧者，有積
    極監護意願，亦能掌握相對人身心狀況，過去對相對人無不
    利事由，評估後聲請人無不適任監護人之情，建議由聲請人
    擔任相對人之監護人等語，有該事務所110年11月4日維安監
    宣字第1101125號函暨所附訪視評估報告附卷可佐（見卷第1
    29-136頁）。本院參酌上開訪視報告，並審酌聲請人為相對
    人之女，係相對人事務之主要處理者，其亦有意願並經家族
    會議同意而推舉由聲請人擔任相對人之監護人或輔佐人（見
    卷第53-54頁），而相對人因未達監護宣告之程度而經本院
    為輔助宣告，本院認由聲請人擔任輔助人，應符合相對人之
    最佳利益，爰選定其為輔助人。
四、又受輔助宣告之人為下列行為時，應經輔助人同意。但純獲
    法律上利益，或依其年齡及身分、日常生活所必需者，不在
    此限：一、為獨資、合夥營業或為法人之負責人。二、為消
    費借貸、消費寄託、保證、贈與或信託。三、為訴訟行為。
    四、為和解、調解、調處或簽訂仲裁契約。五、為不動產、
    船舶、航空器、汽車或其他重要財產之處分、設定負擔、買
    賣、租賃或借貸。六、為遺產分割、遺贈、拋棄繼承權或其
    他相關權利。七、法院依前條聲請權人或輔助人之聲請，所
    指定之其他行為；民法第78條至第83條規定，於未依前項規
    定得輔助人同意之情形，準用之；民法第85條規定，於輔助
    人同意受輔助宣告之人為第1項第1款行為時，準用之；第1
    項所列應經同意之行為，無損害受輔助宣告之人利益之虞，
    而輔助人仍不為同意時，受輔助宣告之人得逕行聲請法院許
    可後為之，民法第15條之2定有明文。關於上開職責，輔助
    人應確實執行。
五、末依民法第15條之2規定，受輔助宣告之人並未完全喪失行
    為能力，且依法並未完全剝奪其財產處分權。併參酌同法第
    1113條之1規定，並無準用同法第1094條、第1099條及第109
    9條之1、第1103條第1項規定，亦即受輔助宣告人之財產，
    不由輔助人管理，輔助人對於受輔助宣告人之財產，並無規
    定應與經法院或主管機關所指定之人會同開具財產清冊，故
    本件毋庸指定會同開具財產清冊之人，附此敘明。
六、爰依家事事件法第177條第2項、第164條第2項，裁定如主文
    。   
中　　華　　民　　國　　110 　年　　11　　月　　29　　日
                  家事法庭    法  官  簡廷涓
以上正本係照原本作成。
如對本裁定抗告，須於裁定送達後10日之不變期間內，向本院提
出抗告狀，並繳納抗告費新臺幣1,000元。　　　　　　　　　 
中　　華　　民　　國　　110 　年　　12　　月　　1 　　日

                              書記官  鄭  儒